【裁判字號】    91,簡上,269
【裁判日期】    920110
【裁判案由】    給付會款
【裁判全文】
臺灣臺中地方法院民事判決  九十一年度簡上字第二六九號
    上  訴  人    甲○○
    被 上 訴人    乙○○
右當事人間請求給付會款事件，上訴人對於中華民國九十一年四月二十四日本院台中
簡易庭九十一年度中簡字第二九七號第一審判決提起上訴，本院判決如左：
    主      文
原判決關於命上訴人給付超過新台幣貳拾伍萬肆仟陸佰伍拾元部分，及該部分假執行
之宣告，暨除確定部分外訴訟費用之裁判均廢棄。
右開廢棄部分，被上訴人在第一審簡易之訴駁回。
其餘上訴駁回。
第一審（除確定部分外），及第二審訴訟費用由上訴人負擔五分之三，餘由被上訴人
負擔。
    事      實
甲、上訴人方面：
  一、聲明：求為判決（一）原判決不利於上訴人部分廢棄。（二）右廢棄部分，駁
      回被上訴人在第一審之訴。
  二、陳述：除與原判決記載相同者，玆引用之外，補稱：
  （一）上訴人確參加被上訴人所召集而自任會首之互助會四會，均採內標制，第一
        會自八十七年十一月十五日起至八十九年十二月十五日止，會首連同會員共
        二十六會，每會新台幣（下同）二萬元（下稱甲會），上訴人於八十八年三
        月十五日得標，而自八十九年十月十五日起未繳會款，尚欠三會死會會款共
        六萬元；第二會自八十八年六月五日起至九十年五月五日止，會首連同會員
        共二十四會，每會二萬元（下稱乙會），上訴人標得會款後，自八十九年十
        一月五日起未繳會款，尚欠七會死會會款合計十四萬元；第三會自八十九年
        四月五日起至九十一年四月五日止，會首連同會員共二十五會，每會一萬元
        （下稱丙會），上訴人參加二會，其中一會於八十九年六月五日得標，而自
        同年十一月五日起未繳會款，尚欠十八會死會會款合計十八萬元，另一會於
        八十九年九月五日以二千三百五十元得標，惟被上訴人迄未給付上訴人應得
        之會款十八萬五千三百五十元〔上訴理由（二）狀誤載為十八萬五千三百五
        十六元〕；第四會則自八十九年六月二十五日起至九十一年八月二十五日止
        ，會首連同會員共二十七會，每會會款一萬元（下稱丁會），上訴人參加二
        會，其中一會被上訴人於八十九年十月二十五日冒用上訴人名義得標，並於
        得標後旋即停標，惟上訴人於原審同意由被上訴人給付十二萬元而終止丁會
        。乃原判決竟誤認上訴人於甲會尚有八會會款未繳納，另認上訴人已自認丙
        會除尚有會款九萬八千五百元未給付外，其餘標得之會款已經給付，然觀諸
        原審九十一年二月二十七日及同年三月十三日之言詞辯論筆錄，上訴人從未
        對上情予以自認，原判決此部分認事用法，恐嫌率斷，故上訴人就丙會部分
        ，仍主張被上訴人尚須支付十八萬五千三百五十元，則上訴人爰就被上訴人
        前述應給付之部分主張抵銷。
  （二）又本件被上訴人為會首之互助會既均已停標，則依民法第七百零九條之九第
        一項規定，上訴人縱有死會會款尚須支付，其有權請求者，亦為其他未得標
        之會員，而非會首之被上訴人，故被上訴人起訴請求上訴人支付本件會款，
        恐乏依據，自不待言。又本件因係涉及互助會之爭執，故鈞院如判決上訴人
        敗訴，期為分期給付之判決。
  三、證據：提出支票及退票理由單各二份、計算單五件、互助會簿四份（以上均為
      影本）及照片一張為證，並聲請訊問證人潘李素月、賴福成及林惠吾。
乙、被上訴人方面：
  一、聲明：求為判決駁回上訴。
  二、陳述：除與原判決記載相同者，玆引用之外，補稱：
  （一）上訴人參加被上訴人所召集而自任會首之前開甲、乙、丙、丁等四互助會，
        其中甲會確自八十九年十月十五日起未繳會款，尚欠三會死會會款合計六萬
        元，乙會則尚有七會死會會款未繳納，而丙會部分，上訴人則先後於八十九
        年五月五日及同年九月五日標得會款，並自同年十月五日起即未繳納會款，
        尚欠十八會合計三十六萬元（按因被上訴人參加二會）之死會會款未清償，
        至於丁會，被上訴人於原審雖與上訴人合意由被上訴人給付十二萬元而終止
        該互助會，惟因被上訴人在計算上訴人應返還之死會會款時已經自行扣除六
        萬元，則原判決於計算上訴人應給付之會款時，就丁會部分自不應扣除十二
        萬元，而應扣除六萬元。另上訴人與其女兒曾要求被上訴人先行預付會款二
        萬元，此二萬元亦應一併返還，故依此核算結果，上訴人應給付被上訴人合
        計六十四萬元（計算方式：60000＋140000＋360000＋60000＋20000＝
         640000 ）。
  （二）就上訴人於丙會所標得之會款，被上訴人均以現金及客票給付完畢，至於被
        上訴人所稱面額分別為六萬八千五百元及三萬元而遭退票之支票二紙，係保
        險費，而非被上訴人給付丙會會錢所開出之支票。
  三、證據：提出互助會簿四份、計算書十紙及支票一份（以上均為影本）為證。
    理      由
一、本件被上訴人起訴主張上訴人先後參加其所召集而自任會首之甲、乙、丙、丁等
    四互助會，該四會會首連同會員各二十六會、二十四會、二十五會、二十七會，
    每會會款甲、乙會均為二萬元，丙、丁會則均為一萬元，上訴人前二會分別參加
    一會，後二會則各參加二會，均採內標制。上訴人於甲會尚有八會死會會款合計
    十六萬元未繳納，乙會則尚欠七會死會會款共十四萬元未給付，丙會二會上訴人
    則均已標得會款，惟尚有十八會死會會款合計三十六萬元未繳納，另丁會二會，
    其中一會為死會，其餘一會則為活會，前者尚欠死會會款二十一萬元，扣除後者
    應返還之活會會款六萬元，上訴人尚應給付會款十五萬元，是依上核計結果，上
    訴人自應清償被上訴人會款共八十一萬元，因依合會之法律關係，求為命上訴人
    給付八十一萬元（其中三十六萬八千五百元部分，原審為被上訴人敗訴之判決，
    未據其聲明不符，已告確定）。上訴人則以：伊確參加被上訴人所召集之前開四
    互助會，惟伊於甲會僅尚欠三會死會會款共六萬元，乙會則有七會死會會款共十
    四萬元未繳納，而丙會伊參加二會，其中一會於八十九年六月五日得標，並自同
    年十一月五日起未繳會款，積欠被上訴人十八會會款共十八萬元，另一會雖於同
    年九月五日以二千三百五十元得標，然被上訴人迄未給付伊應得之會款十八萬五
    千三百五十元，又兩造就丁會已合意由被上訴人給付十二萬元而終止該會。另被
    上訴人尚欠伊八十一年之會款，並於八十三年間向伊母佯稱伊欠款七萬元，致伊
    母誤為代償，而伊已受讓伊母對被上訴人之該七萬元債權，爰依法就前開被上訴
    人應給付之部分主張抵銷。況依民法第七百零九條之九第一項規定，有權請求伊
    給付死會會款者，亦係其他未得標之會員，而非會首之被上訴人，故被上訴人本
    件請求，恐乏依據等語，資為抗辯。
二、查上訴人先後參加被上訴人所召集而自任會首之甲、乙、丙、丁等四互助會，其
    中甲會尚欠三會死會會款共六萬元，乙會則尚欠七會死會會款合計十四萬元之事
    實，業據兩造各提出互助會簿附原審卷及被上訴人提出計算書附於本院卷可稽，
    並於本院審理時為兩造所是認（詳本院卷內九十一年十一月十九日準備程序筆錄
    ），自堪信為真實。
三、惟被上訴人主張丙會部分，上訴人參加之二會分別於八十九年五月五日及同年九
    月五日標得會款，並自同年十月五日起未繳會款，尚欠十八會死會會款合計三十
    六萬元等情，上訴人就中一會確係於八十九年九月五日得標之事實固不否認，惟
    辯稱：被上訴人迄未給付標得之會款十八萬五千三百五十元，其為給付會款所曾
    交付之面額分別為六萬八千五百元及三萬元之支票二紙均已退票；而另一會則係
    於八十九年六月五日得標，並自同年十一月五日起未繳會款等語。然上訴人否認
    其有未給付上訴人已標得之丙會會款情事，經查：
（一）兩造就另一會究係於八十九年五月五日或同年六月五日得標，雖各執一詞，然
      觀之原審上訴人所提出丙會之互助會簿（詳原審卷第六十三頁），其上顯示上
      訴人將互助會簿上之編號1、2、3、4、5、6．．．等順序依次改為89之4、5
      、6、7、8．．．，此應係意謂上訴人係按八十九年四月、五月、六月、七月
      ．．．依次標會情形而為註記，復參諸上訴人於八十九年五月該欄內更填載「
      卿標1900有付清」等情，顯見被上訴人所稱上訴人係於八十九年五月五日標得
      會款，應係事實，上訴人陳稱其係於同年六月五日得標，應係記憶錯誤所致。
（二）次查，上訴人已收取得丙會中其於八十九年五月五日標得之會款等情，固為兩
      造所不爭，惟兩造就被上訴人是否已給付上訴人其於同年九月五日以二千三百
      五十元標金標得之會款一節，則爭執甚烈，並各執一詞。被上訴人雖主張：該
      次標得之會款，伊應給付上訴人十八萬八千二百元，其中八萬八千二百元（原
      審卷第八十二頁誤載為八千八百二十元）係以現金及客票支付，餘十萬元係伊
      向上訴人借用，加計百分之八利息後，簽交十萬二千四百元之票據予上訴人云
      云，然上訴人則以前詞置辯。按當事人主張有利於己之事實者，就其事實有舉
      證之責任，民事訴訟法第二百七十七條前段定有明文；又請求履行債務之訴，
      原告就其所主張債權發生原因之事實，固有舉證之責任，若被告自認此項事實
      而主張該債權已因清償而消滅，則清償之事實，應由被告負舉證之責任，最高
      法院亦著有二十八年上字第一九二○號判例可資參照。因此，上訴人既主張其
      就上訴人於八十九年九月五日所標得之會款已如數支付，則揆諸上開規定及判
      例意旨，自應由被上訴人就其支付之事實負舉證責任。觀之被上訴人所提出之
      計算書（詳原審卷第四十四頁），其上記載「5  ／0 00000－0000＝8100阿卿
      ；死會10000×1＝10000；25－1＝24－1＝23；活會22×8100＝178200；
      10000＋178200＝188200」等情，依此可知，該計算書所核算上訴人可得之會
      款顯然係上訴人於八十九年五月五日所標得之會款，而非兩造有爭執之本件會
      款，是被上訴人主張其已給付上訴人於八十九年九月五日標得之會款十八萬八
      千二百元，即有可疑。再據被上訴人所提出面額十萬二千四百元之支票影本（
      詳原審卷第八十五頁）觀之，其上載明發票日為八十九年六月十日，斯時上訴
      人既尚未得標，則該紙支票絕無可能係被上訴人為支付上訴人於八十九年九月
      五日標得之會款所簽交予上訴人之用。又被上訴人固曾提出其計算上訴人於八
      十九年九月五日以二千三百五十元標金得標，可得會款十八萬五千三百五十元
      之計算書一份（詳原審卷第四十三頁），以為其已給付會款予上訴人之論據，
      惟該計算書既為被上訴人所自行製作，且其上又未載及上訴人確已收取該等會
      款，並經上訴人簽名確認，從而，自難僅憑上開支票及計算書即率爾執為被上
      訴人有利之認定。另被上訴人雖爭執上訴人所提出之前揭面額分別為六萬八千
      五百元及三萬元之支票二紙係保險費，而非給付本件會款之用，惟該二紙支票
      均未兌付，既為兩造所不爭，並有該等支票及退票理由單附原審卷足憑，則無
      論係為支付保險費或係為支付本件會款之用，自均無因該二紙支票之存在而發
      生清償債務之可言。是綜上所述，被上訴人主張其已如數給付上訴人於八十九
      年五月五日標得之會款一節，要無可採。
（三）至原判決固認定上訴人曾於原審九十一年二月二十七日言詞辯論期日，對於被
      上訴人所主張丙會上訴人所得標之會金（二會）除尚有九萬八千五百元尚未給
      付外，其他會金已給付之事實為自認（詳原判決第四頁第三行至第五行），惟
      按法院依法製成之筆錄，為公文書之一種，苟非確有反證足以證明其記載不實
      ，即不容空言指為錯誤，業經最高法院二十年上字第二九四號判例闡釋明確。
      經本院詳閱原審卷九十一年二月二十七日言詞辯論筆錄所載內容及遍觀原審全
      卷，並查無上訴人曾自認丙會標得之會款除尚有九萬八千五百元未給付外，其
      餘均經被上訴人給付完畢等情，乃原法院竟認上訴人已就該等情狀予以自認，
      即非有據。從而，上訴人並未有原判決所載前開自認情事，且被上訴人又無法
      舉證證明其就上訴人於八十九年九月五日所標得之會款已如數支付，既如前述
      ，則上訴人辯稱被上訴人迄未給付該次得標應得之會款，顯然尚非無因，應可
      採信。玆有疑問者，則為該次標得之會款金額是否為上訴人於上訴理由（二）
      狀所載之十八萬五千三百五十六元？或為前述被上訴人於原審所提之計算書其
      上所載之十八萬五千三百五十元？查丙會有二十五會，上訴人參加二會，其於
      八十九年九月五日以二千三百五十元標金得標，扣除本身之二會（按其中一會
      已於同年五月五日標得會款，成為死會），餘二十三會，其中死會有四會，活
      會有十九會，依此核計結果，則上訴人該次得標可得之會款應為十八萬五千三
      百五十元〔計算方式：10000×4＋（ 00000－0000＝7650）（按因採內標）×
      19＝185350）。準此而觀，顯見上訴人上訴理由（二）狀所載之十八萬五千三
      百五十六元，係屬繆誤，應認被上訴人尚未給付上訴人於八十九年九月五日得
      標應得之會款為十八萬五千三百五十元。
（四）復查，丙會之期間既自八十九年四月五日起至九十一年四月五日止，有互助會
      簿附原審卷可憑，而被上訴人又堅持主張上訴人尚有十八會死會會款未繳納，
      則依此計算結果，上訴人應係如其所稱自八十九年十一月五日起未繳會款〔計
      算方式：2（八十九年十一月五日及十二月五日二次會款）＋12（八十九年全
      年十二次會款）＋4（九十一年一月五日至同年四月五日共四次會款）＝18〕
      ，而非如被上訴人所言係自八十九年十月五日開始未繳會款。又被上訴人固迄
      未給付上訴人於八十九年九月五日標得之會款，惟上訴人所參加之丙會既自八
      十九年十一月五日起即未繳會款，迄至該互助會尾會九十一年四月五日止，尚
      有十八會，且上訴人又參加二會，已如上述，則依此核計，上訴人自尚欠被上
      訴人丙會死會會款合計三十六萬元〔計算方式：10000×（ 18 ×2）＝360000
      〕。乃上訴人竟辯稱其參加二會，因不可能於同一次標會時間標二會，故其絕
      不可能合計共有三十六期死會會款未繳納，應不是三十五期即是三十七期云云
      ，顯然無據，要無足取。
四、又兩造就丁會固於原審及本院均一再陳明合意由被上訴人返還上訴人十二萬元而
    終止該會（詳原審卷第三十六頁、三十七頁及本院卷九十一年十一月九日準備程
    序筆錄第二頁），惟被上訴人於本院審理時又稱原判決於計算上訴人應給付伊之
    會款部分，就丁會部分不應扣除十二萬元，應僅減除六萬元，蓋伊在計算上訴人
    應還之死會會款時已先自行扣除六萬元，此觀之伊於起訴狀第四頁第一行至第三
    行之記載即明云云。按和解契約合法成立，兩造當事人即均應受該契約之拘束，
    縱使一造因而受不利益之結果，亦不得事後翻異，更就和解前之法律關係再行主
    張，最高法院著有十九年上字第一九六四號判例可資參照。且和解有使當事人所
    拋棄之權利消滅，及使當事人取得和解契約所訂明權利之效力，亦為民法第七百
    三十七條所明定，此項和解有創設之效力，和解成立前之法律關係如何，在所不
    問。查被上訴人於九十一年二月一日所具之起訴狀固主張上訴人參加其所召集之
    丁會二會，其中一會於八十九年十月二十五日標得會款，尚欠死會會款二十一萬
    元，另一會為活會，可得會款六萬元，兩相扣抵結果，上訴人尚須給付被上訴人
    十五萬元等情（計算方式：000000－00000＝150000）（詳原審卷第二十四、二
    十五頁），惟上訴人則抗辯其於丁會所參加之二會均為活會，然其中一會遭被上
    訴人冒標，嗣兩造於原審九十一年三月十九日言詞辯論時，被上訴人陳明其就丁
    會部分願意退給上訴人十二萬元，而結束該會，上訴人並表示同意（詳原審卷第
    三十六、三十七頁），則核其法律性質，顯然係兩造就丁會之前開會款債權債務
    糾紛成立和解契約，從而，被上訴人即應依該和解之內容履行和解所定之義務，
    殊不得再據和解前之權利狀態以為主張。是被上訴人於該和解契約成立後，又事
    後翻異，片面主張其就丁會部分只須再退還上訴人六萬元，顯與兩造締結該和解
    契約之真意及誠信法則有違，委無可採。
五、再查，上訴人雖又辯稱被上訴人尚欠伊八十一年之會款，並於八十三年間向伊母
    佯稱伊欠款七萬元，致伊母誤為代償，而伊已受讓伊母對被上訴人之該七萬元債
    權，爰依法主張抵銷云云，然被上訴人否認上訴人對之有該等債權存在。查前者
    ，上訴人僅空言被上訴人尚積欠伊八十一年之會款，而未舉證證明，是其此之抗
    辯，容有可疑。至後者部分，上訴人固提出拍攝有一紙面額七萬元支票之照片為
    證，且據該照片觀之，該紙支票其後確經被上訴人背書，然縱使可憑此認為被上
    訴人曾授受該紙支票，惟因當事人間交付票據之實質原因甚多，或為贈與、或為
    買賣，或為確保當事人間已存之法律關係，或為消滅已存之法律關係，情狀千殊
    ，從而，自難僅憑該票據即率認被上訴人有於八十三年間向上訴人之母詐騙七萬
    元之事實。至證人即上訴人之姐林惠吾於原審雖到場證稱：被上訴人有跟伊講說
    上訴人欠其七萬元，伊告之伊母，伊母稱如果有欠人家錢，她開票還給被上訴人
    等詞（詳原審卷第八十二頁），然上訴人之母聽聞證人林惠吾向其陳述後，是否
    果代上訴人代償該七萬元，既未經證人林惠吾在場親見親聞，則其證詞亦難執為
    上訴人有利之認定；復參酌被上訴人果如上訴人所辯尚欠上訴人八十一年會款及
    對上訴人負有上開七萬元債務，則上訴人在前債未清，且被上訴人之債信及為人
    誠信均有受人貲議之情況下，衡情應無可能應允參加被上訴人所召集而自任會首
    之甲、乙、丙、丁等四互助會，而容令自己之理財行為又可能陷入另一次危機中
    ，乃上訴人竟又允諾參與被上訴人所召集之互助會，實與常理有悖。是以上開情
    事彼此參觀互證，上訴人辯稱其對被上訴人尚享有八十一年之會款債權及前揭七
    萬元債權，殊難令人置信，而難憑採，從而，上訴人據以該等債權主張抵銷，亦
    屬無據。
六、另被上訴人於本院審理時更行主張上訴人與其女兒曾要求被上訴人先行預付會款
    二萬元，此二萬元亦應一併返還云云，並提出其自行製作之計算書供本院參酌，
    惟為上訴人所否認。而因該計算書並未經上訴人簽名確認，自不容執此遽為被上
    訴人有利之認定，此外，被上訴人復未提出其他積極證據以實其說，是被上訴人
    此之主張，自難憑信。
七、末查，上訴人固另抗辯依民法第七百零九條之九第一項規定，有權請求其給付死
    會會款者，係其他未得標之會員，而非會首之被上訴人，故被上訴人本件請求，
    恐乏依據云云。然民法第七百零九條之九係於八十八年四月二十一日修正公布，
    而於八十九年五月五日施行，且在民法債編修正施行前發生之債，除該施行法有
    特別規定外，並不適用修正施行後之規定，亦為八十九年五月五日施行之民法債
    編施行法第一條後段所明定。查本件甲、乙、丙三互助會成立之時間均在民法第
    七百零九條之九施行前，故揆諸上開規定，兩造間就該三互助會間之債權債務紛
    爭自無適用該條文之餘地。而丁會之成立時間雖在該條文施行後，惟兩造既就該
    會之會款糾紛成立和解契約，由會首之被上訴人退還會款十二萬元予會員之上訴
    人，已如前述，則兩造即應受該和解契約內容之拘束，更無適用民法第七百零九
    條之九規定之可能。是上訴人所辯，要無足取。
八、綜上所述，上訴人就甲、乙、丙三會部分，既分別積欠被上訴人三會、七會及十
    八會死會會款，各計為六萬元、十四萬元及三十六萬元；而被上訴人就丙會部分
    則尚須給付上訴人於八十九年九月五日標得之會款十八萬五千三百五十元，另就
    丁會部分應返還上訴人會款十二萬元，則依此核計結果，上訴人尚應給付被上訴
    人會款二十五萬四千六百五十元（計算方式：60000＋  140000  ＋  000000 －
    000000  － 000000 ＝ 254650 ）。從而，被上訴人本於合會之法律關係，請求
    上訴人給付二十五萬四千六百五十元，為有理由，應予准許，逾此所為請求，為
    無理由，應予駁回。又上開應准許部分，係因被上訴人本於合會有所請求涉訟所
    為上訴人敗訴之判決，自應依職權宣告假執行。原審就超過前開應准許部分，為
    上訴人敗訴之判決，並依職權為假執行之宣告，自有未洽，上訴意旨就此部分指
    摘原判決不當，求予廢棄改判，為有理由。至於上開應准許部分，原審判命上訴
    人給付，並依職權宣告假執行，核無違誤，上訴意旨，就此部分仍執陳詞，指摘
    原判決不當，求予廢棄，為無理由，應駁回其上訴。至上訴人以本件係涉及互助
    會之爭執為由，另聲請本院就判決上訴人敗訴部分為分期給付之判決一節，按法
    院就判決所命之給付，得定分次履行期間者，係以經被上訴人同意為要件（民事
    訴訟法第三百九十六條第二項規定參照），是本件被上訴人就其勝訴部分既未向
    本院表示同意上訴人分次履行，則本院自無於判決中就上訴人應為給付部分定分
    次履行期間之餘地，故上訴人所請，自屬無據，附此敘明。
九、本件事證已臻明確，兩造其餘攻擊防禦方法於本件判決結果並無影響，爰不逐一
    論述。
十、據上論結，本件上訴為一部有理由，一部無理由，依民事訴訟法第四百三十六條
    之一第三項、第四百五十條、第四百四十九條第一項、第七十九條但書，判決如
    主文。
中      華      民      國    九十二    年      一      月       十     日
                              臺灣臺中地方法院民事第一庭
~B法      官  林清鈞
~B法      官  鍾啟煒
~B法      官  吳美蒼
不得上訴。
中      華      民      國    九十二    年      一      月       十     日
~B法院書記官


司法院資訊處製作；財團法人民間司法改革基金會備份。
